【裁判字號】    92,簡,245
【裁判日期】    921031
【裁判案由】    綜合所得稅
【裁判全文】
高雄高等行政法院簡易判決                    九十二年度簡字第二四五號
    原      告  甲○○
    被      告  財政部臺灣省南區國稅局
    代  表  人  乙○○局長
右當事人間因綜合所得稅事件，原告不服財政部中華民國九十二年五月二十三日台財
訴字第０九二一三五三三七八號訴願決定，提起行政訴訟。本院判決如左：
    主  文
訴願決定及原處分（復查決定含原核定處分）均撤銷。
訴訟費用由被告負擔。
    事  實 及 理 由
一、緣原告配偶林雅諒民國（下同）八十六年度綜合所得稅結算申報，被告以其未列
    報所有高雄縣鳳山市○○路三七三號三樓之一房屋（下稱系爭房屋）之租賃所得
    ，乃參照當地一般租金標準，核算租賃收入新台幣（下同）八一、五一三元，減
    除百分之四十三必要損耗及費用，核定租賃所得四六、四六二元，併課其配偶八
    十六年度綜合所得稅。原告配偶不服，申經復查結果，未獲變更；提起訴願，亦
    遭決定駁回；原告以配偶關係，遂提起本件行政訴訟。
二、原告起訴意旨略以：原告配偶林雅諒所有系爭房屋係無償借予其胞姊林雅修使用
    ，該項事實業經鈞院九十年度簡字第三七五六號判決，將系爭房屋八十五年度之
    租賃所得訴願決定及原處分（復查決定含原核定處分）均撤銷有案，且原告配偶
    八十七年度之租賃所得，亦經被告復查決定書以「查據高雄縣政府稅捐稽徵處九
    十年六月四日九十高縣稅工字第０五六四一０號函稱，系爭房屋並無營利事業稅
    籍登記資料，又據申請人與林雅修君九十年十月九日出具切結書，證明系爭房屋
    係其無償借與林雅修君使用，該切結書並有林雅君與李冠歐君二人作證及臺灣
    高雄地方法院公證處予以認證；且同一事實之八十五年度租賃所得業經高雄高等
    行政法院實質調查證據，審認申請人之系爭房屋係無償借與林雅修君使用無訛，
    是系爭房屋既係無償借用且非供營業使用，依首揭規定，應免予核課租賃所得，
    從而原核定租賃所得四五、九一五元應予追減。」在案，被告仍予以核算八十六
    年度租賃所得，併課當年度綜合所得稅，顯有未合等語，並求為判決撤銷訴願決
    定及原處分（復查決定含原核定處分）。被告則以：按「個人之綜合所得總額，
    以其全年左列各類所得合併計算之︰．．．第五類︰租賃所得及權利金所得︰凡
    以財產出租之租金所得，財產出典典價經運用之所得或專利權、商標權、著作權
    、秘密方法及各種特許權利，供他人使用而取得之權利金所得︰一、．．．四、
    將財產借與他人使用，除經查明確係無償且非供營業或執行業務者使用外，應參
    照當地一般租金情況，計算租賃收入，繳納所得稅。」「本法第十四條第一項第
    五類第四款所稱他人，指本人、配偶及直系親屬以外之個人或法人。」「將財產
    無償借與他人使用者，應由雙方當事人訂立無償借用契約，經雙方當事人以外之
    二人證明確係無償借用及法院公證。」行為時所得稅法第十四條第一項第五類第
    四款及其施行細則第十六條第二項、第八十八條定有明文。次按「查所得稅法施
    行細則第八十八條規定：『將財產無償借與他人使用者，應由雙方當事人訂立無
    償借用契約，經雙方當事人以外之二人證明確係無償借用及法院公證。』係指經
    當事人以外之二人證明確係無償借用之契約，應經法院公證。」為財政部七十二
    年九月十四日台財稅第三六五二九號函所明釋。又「八十六年度財產租賃必要損
    耗及費用標準：一、固定資產：必要損耗及費用減除百分之四十三。」財政部八
    十七年二月十二日台財稅第八七一九二六三六０號函所核定。查系爭房屋係原告
    配偶借予其胞姊林雅修使用，而林雅修非其配偶之直系親屬，雖檢具其配偶與林
    雅修出具並經臺灣高雄地方法院公證處八十八年一月二十五日認證之切結書，主
    張系爭房屋係無償借用，惟未經雙方當事人以外之二人證明，與所得稅法施行細
    則第十六條第二項、第八十八條規定不符，被告參照當地一般租金標準，核定系
    爭房屋租賃所得四六、四六二元，並無不合。至原告所提鈞院九十年度簡字第三
    七五六號判決，係屬個案，及另舉被告南區國稅法字第０九０一００三九八二號
    復查決定書准予追減原告配偶當年度租賃所得，乃因其配偶復查時所提之證據係
    已經雙方當事人以外之二人證明之資料與本件不同，核難執為本件應為相同處理
    之論據，併予敘明云云，並求為判決駁回原告之訴。
三、按「個人之綜合所得總額，以其全年左列各類所得合併計算之：‧‧‧第五類：
    租賃所得及權利金所得：凡以財產出租之租金所得，財產出典典價經運用之所得
    或專利權、商標權、著作權、秘密方法及各種特許權利，供他人使用而取得之權
    利金所得：‧‧‧四、將財產借與他人使用，除經查明係無償且非供營業或執行
    業務者使用外，應參照當地一段租金情況，計算租賃收入，繳納所得稅。」行為
    時所得稅法第十四條第一項第五類第四款定有明文。又「憲法第十九條規定人民
    有依法律納稅之義務，係指人民僅依法律所定之納稅主體、稅目、稅率、納稅方
    法及納稅期間等項而負納稅之義務。至於課稅原因事實之有無及有關證據之證明
    力如何，乃屬事實認定問題，不屬於租稅法律主義之範圍。」司法院釋字第二一
    七號解釋在案。再按「所得稅之徵收，以已實現之所得為限，不包括可能所得在
    內。」改制前行政法院即現之最高行政法院六十一年度判字第三三五號判例可資
    參照，是以納稅義務人將財產借與他人使用，如經查確係無償且非供營業或執行
    業務者使用，即不得予以計算租賃收入，課徵所得稅，合先敘明。
四、經查，原告配偶林雅諒八十六年度綜合所得稅結算申報，被告以其未列報所有系
    爭房屋之租賃所得，乃參照當地一般租金標準，核算租賃收入八一、五一三元，
    減除百分之四十三必要損耗及費用，核定租賃所得四六、四六二元，併課其配偶
    八十六年度綜合所得稅之事實，固有被告八十六年度綜合所得稅核定通知書附於
    原處分卷可稽。惟查，原告配偶所有系爭房屋八十五年度被告予以核定租賃所得
    併課當年度綜合所得稅事件，業據本院九十年度簡字第三七五六號判決「訴願決
    定及原處分（復查決定含原核定處分）均撤銷。」確定在案，業經本院調閱該案
    卷核閱屬實。而系爭房屋係原告之配偶林雅諒於八十五年一月一日無償借與其胞
    姊林雅修，迄今並未收取租金及訂立租賃契約等情，有原告提出林雅諒與林雅修
    二人立具之切結書及經台灣高雄地方法院公證之認證書各一紙附於本院九十年度
    簡字第三七五六號卷可稽。又證人即林雅修之配偶李冠歐於前開案件調查時證稱
    ：系爭房屋整棟都是空的，僅放置一些桌椅，沒有床舖、廚具或沙發之類的物品
    ，並沒有人居住，是由伊夫妻保管，僅在朋友聚會時借用，林雅諒並未收取租金
    等語（詳本院九十年度簡字第三七五六號卷九十年八月二十三日準備程序筆錄）
    ；另證人即林雅諒之姊林雅亦到庭證稱：林雅諒係於婚前購買系爭房屋，為了
    借給林雅修使用，將系爭房屋三樓之一與隔壁三樓之二打通，作為通路使用，僅
    於客廳擺設乒乓球桌作為運動之用，並未收取房租或使用費等語（詳前卷九十年
    九月四日準備程序筆錄）。而系爭房屋之隔壁即同址三樓之二房屋，為林雅修所
    有，業經證人李冠歐證述無訛，足見系爭房屋係原告配偶林雅諒為借予其姊林雅
    修使用，乃將之打通，作為通路使用無訛，並未收取租金或使用費情事，應可認
    定。況原告配偶林雅諒八十七年度綜合所得稅結算申報，有關租賃所得部分，亦
    經被告以「查據高雄縣政府稅捐稽徵處九十年六月四日九十高縣稅工字第０五六
    四一０號函稱，系爭房屋並無營利事業稅籍登記資料，又據申請人與林雅修君九
    十年十月九日出具切結書，證明系爭房屋係其無償借與林雅修君使用，該切結書
    並有林雅君與李冠歐君二人作證及臺灣高雄地方法院公證處予以認證；且同一
    事實之八十五年度租賃所得業經高雄高等行政法院實質調查證據，審認申請人之
    系爭房屋係無償借與林雅修君使用無訛，是系爭房屋既係無償借用且非供營業使
    用，依首揭規定，應免予核課租賃所得，從而原核定租賃所得四五、九一五元應
    予追減。」在案，有被告九年十一月二十九日南區國稅法字第０九一００三九八
    二號復查決定書在卷可佐，則原告配偶所有系爭房屋八十六年度使用情形，與前
    八十五年度及八十七年度使用情形相同，被告未能提出任何證據證明前後使用有
    何不同，或確有租賃情事，遽予核定原告配偶八十六年度房屋租賃所得，即有未
    合。
五、被告雖主張系爭房屋係原告配偶借予其胞姊林雅修使用，而林雅修非其配偶之直
    系親屬，雖檢具其配偶與林雅修出具並經臺灣高雄地方法院公證處八十八年一月
    二十五日認證之切結書，主張系爭房屋係無償借用，惟未經雙方當事人以外之二
    人證明，與所得稅法施行細則第十六條第二項、第八十八條規定不符，被告參照
    當地一般租金標準，核定系爭租賃所得四六、四六二元，並無不合云云；惟查，
    將財產借與他人使用者，行為時所得稅法第十四條第一項第五類第四款固有參照
    當地一般租金情況，計算租賃收入之規定，然該條款亦將「除經查明確係無償且
    非供營業或執行業務者使用」之情形排除在外，此觀該條款之規定自明，本件系
    爭房屋係原告配偶林雅諒借予其胞姊林雅修使用，並未收取租金或使用費，業如
    前述，則依上開條款之規定，即不得予以設算租賃收入。至所得稅法施行細則第
    八十八條規定「將財產無償借與他人使用者，應由雙方當事人訂立無償借用契約
    ，經雙方當事人以外之二人證明確係無償借用及法院公證。」係指經當事人以外
    之二人證明係無償借用之契約，應經法院公證，有財政部七十二年九月十四日台
    財稅第三六五二九號函釋在案。亦即納稅義務人申報稅捐時，如有將財產無償借
    與他人使用者，應提出經法院公證之無償借用契約等形式上之證明文件以供稅捐
    機關審核。而本件原告配偶所有系爭房屋係無償借與其胞姊林雅修使用，業經本
    院調查屬實，如前所述，被告尚不得僅以當事人就系爭房屋並未訂定經法院公證
    之無償借用契約，未經查明實際為無償借用之情形，即逕予計算租賃收入，課徵
    所得稅，被告前揭主張，尚非可採。
六、綜上所述，原告配偶林雅諒所有系爭房屋係無償借與其胞姊林雅修使用，並未收
    取租金，被告參照當地一般租金標準，核算租賃收入八一、五一三元，減除百分
    之四十三必要損耗及費用，核定租賃所得四六、四六二元，併課其配偶八十六年
    度綜合所得稅，揆諸首揭法條之規定及說明，即有未合，復查決定、訴願決定未
    予糾正，同有可議，原告起訴意旨執以指摘，為有理由，爰將訴願決定及原處分
    （復查決定含原核定處分）均予撤銷。並不經言詞辯論為之。
據上論結，本件原告之訴為有理由，依行政訴訟法第二百三十三條第一項、第二百三
十六條、第一百九十五條第一項前段、第九十八條第三項前段，判決如主文。
中      華      民      國    九十二    年      十      月    三十一    日
                              高雄高等行政法院第三庭
                                          法      官   戴見草
右為正本係照原本作成。
如不服本判決，應於送達後二十日內，向本院提出上訴狀並表明上訴理由，如於本判
決宣示後送達前提起上訴者，應於判決送達後二十日內補提上訴理由書（須按他造當
事人人數附繕本）。
提起上訴應預繳送達用雙掛號郵票七份（每份三十四元）。
中      華      民      國    九十二    年      十      月    三十一    日
                                          法院書記官   嚴寶明
附註：
行政訴訟法第二百三十五條（第一項、第二項）：
對於適用簡易程序之裁判提起上訴或抗告，須經最高行政法院之許可。
前項許可，以訴訟事件所涉及之法律見解具有原則性者為限。


司法院資訊處製作；財團法人民間司法改革基金會備份。
